【裁判字號】    97,竹簡,644
【裁判日期】    971031
【裁判案由】    拆屋還地
【裁判全文】
臺灣新竹地方法院民事簡易判決         97年度竹簡字第644號
原      告  丁○○
訴訟代理人  己○○
            戊○○
被      告  甲○○
            乙○○
上列二人共
同訴訟代理  羅秉成律師
人          戴愛芬律師
複代理  人  曾能煜律師
上列當事人間請求拆屋還地事件，本院於民國97年9月22日辯論
終結，判決如下：
    主      文
原告之訴及假執行之聲請均駁回。
訴訟費用由原告負擔。
    事實及理由
甲、程序方面
一、按訴狀送達後，原告不得將原訴變更或追加他訴，但被告同
    意者，或擴張或減縮應受判決事項之聲明者，不在此限；次
    按，原告於判決確定前，得撤回訴之全部或一部，但被告已
    為本案之言詞辯論者，應得其同意；民事訴訟法第二百五十
    五條第一項第一款、第三款及第二百六十二條第一項定有明
    文。查本件原告起訴時，原係以丙○○○、甲○○及乙○○
    為被告，並聲明請求確定兩造間土地之界址，及被告等應協
    同原告按界址設立界標，暨被告三人應將各自所占用原告土
    地之房屋及冷氣機、排水管拆除，並將各自所占用之土地返
    還原告。嗣原告於民國（以下同）97年1月22日調解程序時
    ，撤回確定兩造間土地之界址，及被告等應協同原告按界址
    設立界標部分之請求，並經被告丙○○○、甲○○及乙○○
    表示同意，程序上自屬合法。而原告復於本院言詞辯論期日
    前，即97年2月15日、97年8月8日，先後表示撤回對被告丙○○○之訴訟，自無須得其餘被告甲○○及乙○○之同意。
    另原告於97年8月8日調解程序時，將聲明變更為：被告甲○○應將占用原告所有坐落新竹市○○段二二０地號土地上，
    如新竹市地政事務所九十七年七月十六日以新地測字第0970
    00 5891號函送到院、複丈日期為九十七年七月四日之土地
    複丈成果圖（以下簡稱附圖）所示二二０-B部分，面積0.5
    平方公尺之門牌號碼為新竹市○○路三００號房屋之後面牆
    壁拆除，並將上開占用之土地返還原告；被告乙○○應將占
    用原告所有坐落新竹市○○段二二０地號土地上，如附圖所
    示二二０-A部分，面積1.29平方公尺之門牌號碼為新竹市○○路三０二號房屋之後面牆壁拆除，並將上開占用之土地返
    還原告，核係屬單純減縮或擴張應受判決事項之聲明，揆諸
    前開之規定，程序上自應准許。
乙、實體方面
一、原告主張：
（一）原告所有坐落於新竹市○○段二二０地號（以下簡稱二二
      ０地號）之土地與其上門牌號碼為新竹市○○路三０二之
      一號之房屋（下稱三０二之一號房屋），與被告甲○○所
      有坐落於同地段二一八地號土地與其上門牌號碼為新竹市
      ○○路三００號之房屋（下稱三００號房屋），及被告乙○○所有坐落於同地段二一九號地號土地與其上門牌號碼
      為新竹市○○路三０二號之房屋（下稱三０二號房屋）相
      毗鄰，其中原告三０二之一號房屋與被告甲○○三００號
      房屋及被告乙○○三０二號房屋之間，在原告二二０地號
      之土地上，原留有一條防火巷。詎被告甲○○及乙○○並
      無任何權源，竟分別將其所有之三００號及三０二號之房
      屋後面之牆壁，越界搭建在原告所有二二０地號土地上之
      防火巷內，占用如附圖所示二二０-B、二二０-A部分，面
      積各為0.5平方公尺、1.29平方公尺之土地，已侵害原告
      對二二０地號土地所有權之行使，迭經原告請求被告二人
      移除，均置之不理，為此原告爰依系爭二二０地號土地所
      有權之法律關係，請求被告二人拆屋還地，並聲明：（一
      ）被告甲○○應將占用原告所有二二０地號土地上，如附
      圖所示二二０-B部分，面積0.5平方公尺之三００號房屋
      之後面牆壁拆除，並將上開占用之土地返還原告；（二）
      被告乙○○應將占用原告所有第二二０地號之土地上，如
      附圖所示二二０-A部分，面積1. 29平方公尺之三０二號
      房屋之後面牆壁拆除，並將上開占用之土地返還原告；（
      三）訴訟費用由被告負擔；（四）原告願供擔保，請求准
      予宣告假執行等語。
（二）對被告抗辯之陳述：被告二人以拆除占用系爭二二０地號
      土地之房屋牆壁，會影響被告等房屋之結構，對被告損害
      鉅大，且原告請求拆除牆壁所得之利益很小為由，辯稱原
      告請求拆屋還地，係屬權利濫用，並陳稱原告係明知被告
      越界建築而不即時提出異議，不得請求被告拆除牆壁返還
      土地云云，原告予以否認。概原告所請求被告二人拆除之
      牆壁，僅佔被告房屋後面牆壁之一小部分，並不會影響被
      告房屋之結構安全，且原告準備在己有之二二０地號土地
      上重建房屋，卻因前開部分遭被告占用，而導致原告土地
      可用面積減少，影響原告權益甚大，非如被告所稱原告所
      得利益很小，況伊於先前雖有指稱被告越界建築，但被告
      卻說係伊越界建築，伊是到九十五年二月間申請地政人員
      測量後，始確定被告有越界建築，是難認伊是明知被告越
      界建築而不即時提出異議，被告二人上開所辯云云，並無
      理由。
二、被告之抗辯：
（一）按「土地所有人建築房屋逾越疆界者，鄰地所有人如知其
      越界而不即提出異議，不得請求移去或變更其建築物」，
      民法第七百九十六條本文定有明文。原告主張被告二人房
      屋牆壁越界建築於原告所有二二０地號土地上云云，然查
      ，被告甲○○、乙○○分別所有之三００、三０二號房屋
      ，於民國60年間即完成建築，增建部分亦於62年間建造完
      竣，此有建物登記第二類謄本可參。被告所有之建物縱有
      越界建築情事（此為假設語氣），惟原告即居住於被告等
      人房屋之正後方，則於被告等人建造前開建物時，理應知
      悉或可得而知被告等人越界建築之情，而原告既未即時提
      出異議，自不得於被告上開建物建造之30餘年後，方訴請
      被告拆除該越界之建物，是原告此部分主張，應無理由。
（二）次按「權利之行使，不得違反公共利益，或以損害他人為
      主要目的」，民法第一百四十八條第一項定有明文。又按
      「權利之行使，是否以損害他人為主要目的，應就權利人
      因行使權利所能取得之利益，與他人及國家社會因其權利
      行使所受之損失，比較衡量定之。倘其權利之行使，自己
      所得利益極少，而他人及國家社會所受之損失甚大者，非
      不得視為以損害他人為主要目的，此乃權利社會化之基本
      內涵所必然之解釋，」，最高法院71年台上字第737號著
      有判例可參。查本件被告甲○○、乙○○所有三００、三
      ０二號房屋後面之牆壁，越界占用原告系爭二二０地號土
      地之面積，僅分別為0.5平方公尺、1.29平方公尺，占用
      面積甚為微小，而因兩造之房屋緊鄰，且被告之房屋均為
      四層樓高，故要拆除該占用原告土地之被告房屋後面之牆
      壁，於拆除上有相當之困難，且原告主張被告二人應拆除
      之部分，係支撐被告該等房屋整體之主要結構，予以拆除
      恐造成被告房屋整體結構之動搖，對被告將造成極大之損
      害，更遑論原告收回前開占用之土地後，因面積不大，亦
      無從利用，則結果將造成原告收回前開占用土地之所得極
      少，被告卻受有巨大之損害（被告須拆除房屋之牆壁，恐
      將影響全棟建物結構體之安全），是原告請求被告等人拆
      除占用其二二０地號土地之房屋後面牆壁，返還所使用之
      土地面積，顯係以損害被告為主要目的，應屬權利濫用，
      故原告之主張，應無足採。
（三）為此聲明: １、請求駁回原告之訴；２、訴訟費用由原告
      負擔；３、如受不利益之判決，願供擔保請准宣告免為假
      執行等語。
三、兩造不爭執之事項：原告所有二二０地號土地與其上三０二
    之一號房屋，與被告甲○○所有二一八地號土地與其上三０
    ０號房屋，及被告乙○○所有二一九地號土地與其上三０二
    號房屋相毗鄰，其中被告甲○○所有三００號房屋後面之牆
    壁，占用原告所有二二０地號土地，如附圖所示二二０-B部
    分，面積0.5平方公尺之土地；被告乙○○所有三０二號房
    屋後面之牆壁，占用原告所有二二０地號土地，如附圖所示
    二二０-A部分，面積1.29平方公尺之土地；且被告二人房屋
    之後面牆壁所占用原告該二二０地號土地最厚之部分為22公
    分之情，為兩造所不爭執，且有前述之附圖及本院九十七年
    七月二十二日所作之公務電話紀錄在卷可參。
四、本院之判斷：
    茲本件兩造間有爭執，應予以審究者，在於：原告請求被告
    二人分別拆除占用其二二０地號土地之該三００號、三０二
    號房屋後面之牆壁並返還土地，是否構成權利濫用？經查：
（一）按「權利之行使，不得違反公共利益，或以損害他人為主
      要目的。」，民法第第一百四十八條第一項定有明文。又
      按「查權利之行使，是否以損害他為人主要目的，應就權
      利人因權利行使所能取得之利益，與他人及國家社會因其
      權利行使所受之損失，比衡量以定之。倘其權利之行使，
      自己所得利益極少而他人及國家社會所受之損失甚大者，
      非不得視為以損害他人為主要目的，此乃權利社會化之基
      本內涵所必然之解釋。」（最高法院七十一年台上七三七
      號判例參照），另按「...準此，則上訴人索回該二平方
      公尺土地，須拆除被上訴人高達十一層樓之房屋（大柱子
      ），而上訴人取回該二平方公尺土地後又非可供大用，從
      而被上訴人抗辯，其結果上訴人所得極少，伊受損害甚大
      ，上訴人有權利濫用之情形，即非無據。應認上訴人不得
      請求被上訴人拆屋還地，上訴人先位之訴，自屬不應准許
      ... 」，亦有最高法院八十三年度台上字第二七０一號判
      例內容可參，再按「權利之行使，不得違反公共利益，或
      以損害他人為主要目的，民法第一百四十八條第一項定有
      明文。原審以上訴人如取回系爭九平方公尺土地，需拆除
      被上訴人所有六層樓房中央部分，勢必影響大樓結構安全
      ，上訴人取回該土地又難供建築，其為本件之請求，顯以
      損害他人為主要目的，有權利濫用之情形，爰為上訴人敗
      訴之判決，核無違背法令之情形。」（亦有最高法院八十
      六年度台上字第一八四○號判決意旨可資參考）。
（二）經查，本件原告所有三０二之一號房屋為二層樓之磚造建
      築物，頂樓並另加蓋有鐵皮屋，而被告甲○○及乙○○所
      有三００號及三０二號房屋，皆為四層樓高之磚造建築物
      ，其中被告甲○○所有三００號房屋頂樓加蓋鐵皮屋，而
      被告二人系爭三００號及三０二號房屋所占用原告二二０
      地號土地之部分，為房屋後面之牆壁，且該三０二號房屋
      之一樓之後面牆壁，與原告三０二之一號房屋之一樓之牆
      壁雖相距約有一、二十公分，惟該三００、三０二號房屋
      自第二層樓起，其後面牆壁即有向外突出，而與原告三０
      二之一號房屋之二樓以上之牆壁緊鄰而貼住，且該三００
      號、三０二號房屋之後面牆壁越界占用原告系爭二二０地
      號土地之部分，面積分別為0.5平方公尺及1.29平方公尺
      ，占用土地最厚部分之寬度為22公分之情，為兩造所不爭
      執，且有本院會同兩造及地政人員到場履勘後，地政人員
      所繪製之附圖及本院先後於九十七年四月二十三日及九十
      七年七月四日之勘驗測量筆錄在卷可憑，亦有原告於起訴
      狀所附之房屋照片以及被告於九十七年八月八日庭訊時所
      提出陳報狀所附之兩造房屋相鄰狀況照片八幀在卷可參，
      堪信為實。是本件原告行使其物上請求權，請求被告二人
      拆除占用其系爭二二０地號土地之三００號及三０二號房
      屋後面之牆壁，並返還土地予原告之請求如獲准許，依上
      所述，將使被告二人系爭二間房屋整棟後面數層樓高之部
      分外牆被拆除，且其中因部分要被拆除之牆壁厚度達二十
      二公分，予以拆除該部分之牆壁，勢必會影響到被告系爭
      二間房屋之結構安全，原告主張因應拆除之牆壁僅占該等
      房屋牆壁之一部分，不會影響到房屋之結構安全乙節，尚
      不足採。且因兩造之房屋牆壁有部分係緊貼，是欲拆除該
      緊貼部分之被告房屋之牆壁，技術上亦較困難，且因拆除
      之範圍係被告該二間房屋之後面數層樓高之整面牆壁，被
      告要為拆除及支撐之工程，所需之花費不貲，與原告所要
      求返還之土地價值相較，恐尚屬不成比例。而該等牆壁越
      界占用原告該二二０地號土地之部分，面積又僅分別為0.
      5平方公尺及1.29平方公尺，形狀狹長，占用面積不大，
      最寬處係22公分，且又位於原告三０二之一號房屋與被告
      二人所有之三００號及三０二號房屋之間，原係充做兩造
      間房屋之防火巷之用，是縱令被告二人將系爭占用部份之
      土地返還予原告，原告也無大用。則本件依原告主張之結
      果，衡量原告自己所得之利益極少，而對被告二人所受之
      損害甚大，揆諸前開之規定及判例、判決之意旨，原告此
      一物上請求權之行使，即應受到民法第一百四十八條第一
      項後段規定之限制。且本院再參以: 被告甲○○及乙○○
      先後於97年9月16日以陳報狀及97年9月22日本院之言詞辯
      論期日時，向原告表示願意合計以新台幣（以下同）二十
      萬元（被告甲○○願意出五萬五千元，被告乙○○願意出
      十四萬五千元）價購所占用之原告土地，以原告系爭二二
      ０地號土地公告現值每平方公尺五三九八五元（此可參原
      告提出之該筆土地之登記謄本所載）予以計算結果，因被
      告甲○○係占用零點五平方公尺，以五萬五千元購買，每
      平方公尺之價格即為十一萬元，其每平方公尺之購買價格
      ，已為該土地公告現值約二點零三倍，另因被告乙○○占
      用一點二九平方公尺，以十四萬五千元購買，每平方公尺
      之價格即為一一二四０三元，其每平方公尺之購買價格，
      亦已為該土地公告現值約二點零八倍，是被告二人所出之
      價購金額尚屬合理，惟原告卻予以拒絕，而執意要求被告
      二人價購之金額合計須為五十萬元等情（有被告上開之陳
      報狀及本院上開筆錄在卷可參），是揆諸首開之規定及判
      例、判決之意旨，被告辯稱原告本件之請求，係屬權利濫
      用，依民法第一百四十八條第一項之規定，其請求不應准
      許乙節，即屬有據。
（二）綜上所述，被告二人系爭三００號及三０二號房屋後面之
      牆壁，雖分別有越界占用到原告所有該二二０地號土地，
      如附圖所示二二０-B、二二０-A部分，面積各為0.5平方
      公尺、1.29平方公尺之土地，惟因原告本件請求被告拆除
      上開占用土地之房屋牆壁及返還土地予原告之物上請求權
      之行使，已屬損害他人為主要目的，係屬權利濫用，其該
      權利之行使應受到限制而不應准許，從而，原告本於物上
      請求權之法律關係，請求被告甲○○應將占用原告所有二
      二０地號土地上，如附圖所示二二０-B部分，面積0.5 平
      方公尺之該三００號房屋之後面牆壁拆除，並將上開占用
      之土地返還原告；及被告乙○○應將占用原告所有二二０
      地號土地上，如附圖所示二二０-A部分，面積1.29平方公
      尺之該三０二號房屋之後面牆壁拆除，並將上開占用之土
      地返還原告乙節，於法尚屬無據，應予以駁回。
（三）本件原告之訴既經駁回，其假執行之聲請亦因訴之駁回而
      失所附麗，應併予駁回。
五、本件判決之基礎已臻明確，兩造其餘之攻擊、防禦方法及舉
    證，核與判決結果無影響，爰不一一予以論列，併此敘明。
六、訴訟費用負擔之依據：民事訴訟法第七十八條。
中    華    民    國    97    年    10    月    31    日
                  新竹簡易庭    法  官  鄭政宗
以上正本係照原本作成。
如對本判決上訴，須於判決送達後20日內向本院提出上訴狀。
中    華    民    國    97    年    10    月    31    日
                                書記官  曾柏方


司法院資訊處製作；財團法人民間司法改革基金會備份。
